【裁判字號】    89,訴,2307
【裁判日期】    900312
【裁判案由】    侵權行為損害賠償
【裁判全文】
臺灣臺南地方法院民事判決  八十九年訴字第二三○七號
    原      告  丙○○
                丁○○
    兼右一  人
    特別代理人  甲○○○    住.
    被      告  乙○○      住.
                            （現於臺灣臺南監獄戒治中）
                              .
右當事人間因過失致死案件，經原告提起附帶民事訴訟請求侵權行為損害賠償，由本
院刑事庭裁定移送民事庭審理，本院判決如左：
    主    文
被告應給付原告丙○○新台幣壹拾壹萬玖仟貳佰零捌元，給付原告丁○○新台幣貳拾
陸萬陸仟壹佰玖拾壹元，及均自民國八十八年十二月八日起至清償日止，按週年利率
百分之五計算之利息。
原告其餘之訴均駁回。
訴訟費用由原告丙○○負擔百分之二十五，原告丁○○負擔百分之四十九，被告負擔
百分之八，餘由原告甲○○○負擔。
本判決第一項於原告丙○○、丁○○依序以新台幣萬玖仟柒佰元及捌萬捌仟柒佰元
為被告供擔保後，得假執行。
原告其餘假執行之聲請駁回。
    事    實
甲、原告方面：
一、聲明：被告應給付原告丙○○新台幣（下同）一百五十三萬七千七百二十元，給
    付原告丁○○三百零一萬五千四百七十八元，給付原告甲○○○一百萬元，及均
    自起訴狀繕本送達之翌日起至清償日止，按週年利率百分之五計算之利息，並願
    供擔保請准宣告假執行。
二、陳述：
（一）被告乙○○於民國八十七年十二月二十七日下午六時許，駕駛車牌號碼Ｊ４－
      ６０３２號自用小客車，沿台南縣玉井鄉○○○路公館段，由西往東方向行駛
      ，行經台南縣玉井鄉望明村養雞場前處，適陳蔡瓊花欲穿越馬路，被告本應注
      意車前之行車狀況，隨時採取適當之安全措施，以避免危險之發生，而依當時
      之天候為晴天，路況為柏油路面，標線清晰且設施完善等情況，並無不能注意
      之情事，竟疏未注意及此，撞擊正徒步行走穿越該路段之陳蔡瓊花，致陳蔡瓊
      花受有頭胸腹多發性損傷骨折出血之傷害而當場死亡，被告因過失肇事致被害
      人陳蔡瓊花死亡，其應負過失致死刑責，至為顯然。
（二）按因故意或過失不法侵害他人致死者，對於支出殯葬費之人，應負損害賠償責
      任，民法第一百八十四條第一項、第一百九十二條第一項分別定有明文。再不
      法侵害他人致死者，被害人之父、母、子女及配偶雖非財產上之損害，亦得請
      求賠償相當之金額，同法第一百九十四條亦定有明文。基上所述，原告等三人
      皆係被害人陳蔡瓊花之子女，原告丙○○又係支出被害人殯葬費之人，自得依
      法向被害人請求如下之損害賠償：(1)殯葬費用：共計五十三萬七千七百二十元
      ，皆屬必要費用。(2)非財產上之損害賠償：原告丙○○係被害人之子，丁○○
      、甲○○○皆係被害人之女，與被害人向來母子情深，尤以原告等之父早年逝
      世，原告與母親無論生活上、精神上向來即相依為命，於今原告等多已安家立
      業後，正極力克盡孝道，以報親恩，不料卻子欲養而親不在，令人情何以堪。
      又原告丁○○向來罹有精神分裂症，一直仰賴被害人照料，與被害人情感上、
      生活上之依賴更為深厚，因被害人驟逝，致丁○○生活頓失所依，伊所受精神
      上之打擊無以復加，爰原告丙○○、甲○○○依法各請求被告賠償一百萬元，
      原告丁○○依法請求被告賠償二百萬元之精神慰撫金。(3)又按被害人對於第三
      人負有法定扶養義務者，加害人對於該第三人亦應負損害賠償責任，民法第一
      百九十二條第二項定有明文。而依同法第一千一百十四條第一、第一千一百十
      七條第一項規定，直系血親相互間互負扶養之義務。今原告丁○○因尚未結婚
      生子，而因其向來患有精神分裂症，不僅無法工作，無謀生能力，甚且日常生
      活無法自理，向須有人日夜照料，故原告丁○○向來仰賴被害人扶養照料，今
      被害人逝世，依法原告丁○○自得請求被告賠償法定扶養費用，又被害人為二
      十八年九月二十二日生，死亡時為六十歲，平均餘命尚有二十一點四年，以二
      十一年計算，尚可扶養原告丁○○之期間有二十一年，依八十七年度綜合所得
      稅扶養親屬扣除額每人每年七萬二千元之標準，及依霍夫曼計算法扣除利息，
      則原告丁○○得一次請求法定扶養費用一百零一萬五千四百七十八元。
三、證據：提出戶口名簿、嘉南療養院診斷證明書、中華民國身心障殘手冊、崙敦興
    業有限公司領薪表各一件、身分證影本三件、戶籍謄本四紙、殯葬費用收據八紙
    、嘉南療養院醫療費用收據十五紙為證。
乙、被告方面：
一、聲明：原告之訴及假執行之聲請均駁回。
二、陳述：對原告丙○○支出殯葬費五十三萬七千七百二十元，及原告丁○○請求一
    百零一萬五千四百七十八元之扶養費均無意見，但本件車禍發生並非故意所肇致
    ，而刑事案件認定被告應負次要過失責任。至被告之學歷為五專肄業，家中有母
    親，太太及二名子女。
丙、本院依職權向財政部台灣省南區國稅局新化稽徵所調閱兩造之所得申報資料及財
    產清冊，並向台灣台南地方法院檢察署調閱被告所涉過失致死案件歷審刑事卷宗
    （含台灣台南地方法院檢察署八十八年度相字第四十一號相驗卷宗、八十八年度
    偵字第九九一號偵查卷宗、八十九年度執他字第七七二號執行卷宗、本院八十八
    年度交訴字第七十六號交通事件卷宗、台灣高等法院台南分院八十九年度交上易
    字第一八二三號、八十九年度交抗字第十號刑事卷宗）。
    理    由
一、原告主張被告於八十七年十二月二十七日下午六時許，駕駛車牌號碼Ｊ４－６０
    ３２號自用小客車，沿台南縣玉井鄉○○○路公館段，由西往東方向行駛，行經
    台南縣玉井鄉望明村養雞場前處，適陳蔡瓊花欲穿越馬路，本應注意車前之行車
    狀況，隨時採取適當之安全措施，以避免危險之發生，而依當時之天候、路況、
    標線及設施等情況，並無不能注意之情事，竟疏未注意及此，而撞擊陳蔡瓊花，
    致陳蔡瓊花當場死亡，原告等三人皆係被害人陳蔡瓊花之子女，原告丙○○又係
    支出被害人殯葬費之人，為此依民法第一百八十四條第一項、第一百九十二條第
    一項請求被告給付原告丙○○殯葬費用五十三萬七千七百二十元，並賠償原告丙○○、丁○○精神慰撫金各一百萬元，及賠償原告丁○○二百萬元之精神慰撫金
    。又原告丁○○患有精神分裂症，向來仰賴被害人扶養照料，今被害人逝世，依
    民法第一千一百十四條第一項、第一千一百十七條第一項規定，原告丁○○自得
    請求被告賠償法定扶養費用，又被害人為二十八年九月二十二日生，死亡時為六
    十歲，平均餘命尚有二十一點四年，以二十一年計算，尚可扶養原告丁○○之期
    間有二十一年，依八十七年度綜合所得稅扶養親屬扣除額額每人每年七萬二千元
    之標準，及依霍夫曼計算法扣除利息，則原告丁○○得一次請求法定扶養費用一
    百零一萬五千四百七十八元。被告則以其對原告丙○○支出殯葬費五十三萬七千
    七百二十元，及原告丁○○請求一百零一萬五千四百七十八元之扶養費均無意見
    ，但本件車禍發生並非故意所肇致，且刑事案件亦認定其應負次要過失責任，故
    應予酌減賠償數額等語，資為抗辯。
二、原告主張被告於八十七年十二月二十七日下午六時許，駕駛車牌號碼Ｊ４－６０
    ３２號自用小客車，沿台南縣玉井鄉○○○路公館段由西往東行駛，行經台南縣
    玉井鄉望明村八鄰某養雞場前處，撞擊正徒步行走穿越該路段之被害人陳蔡瓊花
    ，致陳蔡瓊花受有頭胸腹多發性損傷骨折出血之傷害而當場死亡，業經本院依職
    權調閱台灣台南地方法院檢察署八十八年度相字第四十一號相驗卷宗內附之交通
    事故現場蒐證照片十八張、道路交通事故調查報告表、驗斷書各一份在卷可參，
    且為被告所不爭執。按汽車行車速度，在郊外道路時速不得超過六十公里。又駕
    駛人應注意車前狀況，隨時採取必要之安全措施，道路交通安全規則第九十三條
    第一項第一款、第九十四條第三項分別定有明文。惟據被告於前開相驗卷內偵訊
    筆錄陳稱：「當時車速大約七十至八十公里，先撞上我車子右前保險桿後，再撞
    擊前擋風玻璃，人再往後飛過車子。」再依相驗卷宗內附之交通事故調查報告表
    及車禍現場照片所示，肇事地點為連繫台南市與玉井鄉○○○○○道之玉南公路
    ，其速限應為六十公里，則被告於前開路段顯有超速行駛之行為，其對本件事故
    之發生，自難辭其咎。況本件經送請台灣省車輛行車事故覆議委員會鑑定結果，
    亦認定：被告夜間駕駛小客車超速行駛為肇事原因，此有本院依職權調閱之八十
    八年度交訴字第七十六號交通事件卷宗內附之覆議意見書在卷可稽；而被告因本
    件事故，亦經台灣高等法院台南分院以：「本件肇事地點為連繫台南市與玉井鄉
    ○○○○道之玉南公路，為雙向四線道之公路，道路為乾燥柏油路面，且標線清
    晰、視距良好，亦無被告不能注意之情事，乃竟疏未注意及此貿然超速前行，致
    煞車不及撞及被害人，其過失之咎，委難辭卸」，據以認定被告因過失致人於死
    ，而判處有期徒刑十月確定，復有本院依職權調閱之台灣高等法院台南分院八十
    九年度交上易字第一八二三號刑事卷宗內附之刑事判決可參。綜此，被告過失撞
    擊被害人陳蔡瓊花致死之事實，堪可認定。
三、按因故意或過失不法侵害他人之權利者，負損害賠償責任；不法侵害他人致死者
    ，對於支出殯葬費之人，亦應負損害賠償責任。再不法侵害他人致死者，被害人
    之父、母、子女及配偶雖非財產上之損害，亦得請求賠償相當之金額，此參修正
    前之民法第一百八十四條第一項前段、第一百九十二條第一項、第一百九十四條
    規定即明。又按被害人對於第三人負有法定扶養義務者，加害人對於該第三人亦
    應負損亥賠償責任，同法第一百九十二條第二項復定有明文。查原告等三人皆係
    被害人陳蔡瓊花之子女，此據原告提出戶籍謄本三份可憑，且原告丙○○主張伊
    係支出被害人殯葬費之人，及原告丁○○原賴被害人扶養，則原告等三人據以向
    被告請求賠償殯葬費、精神慰撫金及扶養費用，要非無據，茲就原告請求之數額
    分別審酌如下：
（一）殯葬費：原告丙○○主張因陳蔡瓊花死亡支出殯葬費五十三萬七千七百二十元
      ，業據提出殯葬費用收據八紙為證，而被告就此亦予是認，惟據原告所提殯葬
      費用收據所示，伊支出壽金及庫錢、金銀錢各為三萬五千元，合計為七萬元，
      此部分之支出過高，爰予以適度酌減各為二萬元。另所主張之法師誦經超度費
      用為二十五萬九千六百元，茲審酌原告等三人現均無工作，且原告丙○○、陳
      林壽美均為高中職畢，丁○○則為師專畢業，伊等家境均屬小康，就此自當衡
      酌身分、地位，於經濟狀況允許下適度酌減，爰認伊此部分之支出，以十五萬
      元為適當；綜此，本件原告丙○○所支出之殯葬費用，以三十九萬八千零二十
      元。
（二）扶養費部分：原告主張丁○○係被被害人女，且丁○○因罹患精神分裂症而無
      謀生能力，日常生活無法自理，向來仰賴被害人扶養照料，故請被告賠償法定
      扶養費用一百零一萬五千四百七十八元等情，業據提出戶口名簿、身分證、行
      政院衛生署診斷證明書、身心障殘手冊各一件，嘉南療養院醫療費用收據十五
      紙在卷可參，且為被告所不爭執，惟查陳蔡瓊花為二十八年九月二十二日生，
      於死亡時為五十九歲，依內政部所統計八十七年度台灣地區女性生命表所載，
      渠平均餘命為二十一點三九年，再依八十七年度綜合所得稅扶養親屬寬減額為
      每年七萬二千元，並依霍夫曼式計算法扣除中間利息後，則原告所得受領之扶
      養費總數為一百零六萬六千零五十五元（72000×14.616070+72000×0.487805
      ×0.39=0000000（小數點以下四捨五入），原告丁○○請求一百零一萬五千四
      百七十八元，既未逾伊得請求之數額，自應予以准許。
（三）精神慰撫金部分：按慰撫金數額之認定，除依被害人及其家屬所受身體上及精
      神上痛苦程度及所造成之影響二者予以衡量外，尚須斟酌雙方之身分資力與加
      害之程度及各種情形，予以核定。查原告丙○○、丁○○及甲○○○為被害人
      陳蔡瓊花之子女，伊父親即陳蔡瓊花之夫陳銀和前於八十七年三月十九日，此
      有原告所提戶口名簿一份在卷供參，原告三人身為陳蔡瓊花之子女，自有盡力
      侍奉母親，使頤養天年之意，詎伊母親接續於八十七年十二月二十七日因車禍
      過世，致原告短時間內驟逢父母逝世之痛，內心所受衝擊自非輕微，自堪認原
      告精神上受有相當之痛苦，原告等請求被告賠償非財產上損害，核屬有據。本
      院審酌兩造之經濟狀況、身分及社會地位等諸情狀（原告丙○○現無工作，學
      歷為高職畢業，家中有妻、二名子女；原告甲○○○現無工作，學歷高中畢業
      ，家中有三名子女；原告丁○○為台南師專畢業，未婚，現因病於嘉南療養院
      治療中；被告為五專肄業，家中有母親、太太及二名子女），另審酌原告丙○○八十七年度及八十八年度所得總額分別為一萬二千九百十六元、七萬二千八
      百八十元，並有土地八筆，房屋一間，車輛一輛；原告甲○○○八十七年度、
      八十八年度所得總額分別為二十一萬七千五百八十元、四十萬二千五百八十八
      元，並有土地二筆，房屋一間，及投資二筆；原告丁○○及被告則查無所得申
      報及財產資料，此有財政部台灣省南區國稅局新化稽徵所函復本院之兩造所得
      查詢清單及歸戶財產查詢清單在卷供參。又丁○○現罹精神分裂症，已達重度
      精神障殘，並領有障殘手冊，此有原告所提障殘手冊、嘉南療養院診斷證明書
      各一紙、嘉南療養院醫療費用收據十五紙為證，則原告丁○○既已達重度精神
      障殘程度，伊對陳蔡瓊花逝世所受精神上痛苦之程度，自不若一般人深刻。本
      院綜合前揭諸情狀，認原告丙○○、陳林壽美請求之精神慰撫金，分別以九十
      萬元為適當；原告丁○○得請求之精神慰撫金，以六十五萬元為適當。
（四）以上合計，原告丙○○得請求之金額為一百二十九萬八千零二十元，原告甲○○○得請求之金額為九十萬元，原告丁○○得請求之金額為一百六十六萬五千
      四百七十八元。
四、惟按損害之發生或擴大，被害人與有過失者，法院得減輕賠償金額或免除之，民
    法第二百十七條第一項定有明文。查本件事故之發生，被告固有前述之過失，然
    本件事故既係肇因於被告於事發當晚六時許，駕車行經台南縣玉井鄉○○○路公
    館段，由西往東方向行駛，行經台南縣玉井鄉望明村養雞場前，遇被害人陳蔡瓊
    花橫越馬路而肇事所致，此有台灣台南地方法院八十八年度相字第四十一號相驗
    卷內附之道路交通事故調查報告表、相驗結果報告可參，又按行人穿越道路，在
    未設有行人穿越道亦非禁止穿越之路段穿越道路時，應注意左右無來車，始可小
    心迅速穿越，道路交通安全規則第一百三十四條第五款復有明文規定；則陳蔡瓊
    花於夜間徒步行經未設行人穿越道之道路，本當注意路口有無車輛行駛，待確定
    車輛往返通過後，始得迅速穿越，亦即依本件事故當時現場情況，被告應有優先
    陳蔡瓊花通過該路段之道路使用權，陳蔡瓊花則有禮讓被告先行通過之義務；就
    此，雖被告於行經肇事路段因超速行駛，而致本件車禍發生，固不能免其過失之
    責，然陳蔡瓊花未讓被告通過該路段後即行穿越道路，就車禍之發生，亦不能免
    其過失之責。況本件經送台灣省南區車輛行車事故鑑定委員會鑑定，據該鑑定結
    果認定：「一、陳蔡瓊花徒步行走，穿越道路未注意左右來車，為肇事主因。二
    、乙○○駕駛小客車，未注意車前狀況，為肇事次因。」嗣經送台灣省車輛行車
    事故覆議鑑定委員會鑑定，復認定：「行人蔡瓊花於夜間穿越道路未注意左右來
    車與乙○○夜間駕駛小客車超速行駛，且未注意車前狀況同為肇事原因。」此有
    台灣台南地方法院八十八年度偵字第九九一號偵查卷及本院八十八年度交訴字第
    七十六號交通事件卷宗內附之鑑定意見書可憑。依前一鑑定意見，顯認定蔡瓊花
    過失程度較被告為重。至依覆議鑑定委員會之覆議意見書，雖稱雙方同為肇事原
    因，並未指明兩造過失程度之輕重，然陳蔡瓊花於夜間穿越未設行人穿越道之道
    路，則陳蔡瓊花身為行人，自有較強之機動性，而得謹慎注意左右有無來車，並
    依當時情況，隨時採取應變措施，以維護往來車輛及自身安全；而就被告而言，
    雖應謹守車速限制，並注意車前狀況，避免事故發生，然其既為車輛駕駛人，機
    動性自不若行人高，而其夜間郊外道路行駛下，對於穿越道路之行人，實無可能
    全然注意，縱或已然警覺，然在當時情況下，貿然採取緊急煞車，恐不免發生後
    車追撞等情形。故在本件事發之客觀情形下，實應賦與行人更高之注意義務，始
    能確保道路使用人之安全。以此，本件事故之發生，陳蔡瓊花與被告固同具過失
    責任，然在衡酌道路使用權、道路使用人之注意可能性與注意義務之情況下，仍
    應認為陳蔡瓊花應負較重之過失責任，綜此，本院斟酌兩造之過失程度，認被害
    人與被告兩人之過失分別為造成本件事故之主因及次因，被害人及被告各應負百
    分之六十、百分之四十之過失責任為適當。爰依雙方過失程度，減輕被告賠償金
    額百分之六十，即被告應賠償原告丙○○五十一萬九千二百零八元，賠償甲○○○三十六萬元，賠償丁○○六十六萬六千一百九十一元。又依強制汽車責任保險
    法第三十條規定：「保險人依本法規定給付之保險金，視為加害人或被保險人損
    害賠償金額之一部分，加害人或被保險人受賠償請求時，得扣除之。」強制汽車
    責任保險法第三十條定有明文。查本件陳蔡瓊花因車禍死亡，原告等三人各已具
    領四十萬元之強制責任保險金，此為原告當庭所自承，則揆諸前揭規定，此一部
    分之保險金自應於原告請求賠償之金額加以扣除。綜此，本件原告請求被告賠償
    之金額，於被告應賠償原告丙○○十一萬九千二百零八元，賠償丁○○二十六萬
    六千一百九十一元，及均自起訴狀繕本送達之翌日即八十八年十二月八日起至清
    償日止，按週年利率百分之五計算之利息，為有理由，應予准許；逾此部分為無
    理由，應予駁回。而原告甲○○○原所得請求之金額為三十六萬元，扣除所具領
    之保險金四十萬元後，已無餘額，自無從再請求被告賠償，亦應併予駁回。
五、原告陳明願供擔保，聲請宣告假執行，經核其勝訴部份，合於法律之規定，爰酌
    定相當之擔保金額宣告之；其餘假執行之聲請，因訴之駁回而失所依附，不予准
    許。
六、據上論結：本件原告之訴，為一部有理由，一部無理由，並依民事訴訟法第七十
    九條但書、第八十五條第一項但書、第三百九十條第二項，判決如主文。
中      華      民      國    九十      年      三      月    十二    日
                                臺灣臺南地法院民事第三庭
~B法      官  林富郎
右為正本，係照原本作成。
如對本判決上訴，須於判決送達後廿日內向本院提出上訴狀
中      華      民      國    九十      年      三      月    十二    日
~B法院書記官  陳南山


司法院資訊處製作；財團法人民間司法改革基金會備份。
